【裁判字號】    95,判,987
【裁判日期】    950629
【裁判案由】    營利事業所得稅
【裁判全文】
最  高  行  政  法  院  判  決
                                     95年度判字第00987號
上  訴  人  立旺營造工程有限公司
代  表  人  甲○○
被 上訴 人  財政部臺灣省北區國稅局
代  表  人  許虞哲
                    送達代收人 范盛庚
上列當事人間因營利事業所得稅事件，上訴人對於中華民國92年
11月26日臺北高等行政法院91年度訴字第4791號判決，提起上訴
，本院判決如下：
    主  文
上訴駁回。
上訴審訴訟費用由上訴人負擔。
    理  由
一、本件上訴人84年度營利事業所得稅結算申報，原經被上訴人
    核定課稅所得額新臺幣（下同）1,765,235元。嗣查獲上訴
    人虛報營業成本－薪資費用6,100,000元，乃重行核定全年
    所得額為7,865,235元，補徵所得稅1,524,999元，並依所得
    稅法第110條第1項，裁處1倍罰鍰1,524,900元。上訴人不服
    ，循序提起行政訴訟。
二、上訴人起訴主張：依營造業之商場慣例，支付「紮鋼筋」工
    人之工資，均以現金支付。上訴人委由工頭鳩工並監工，因
    工人要求以現金支付工資，故提領現金交由工頭代付工資。
    上訴人已檢呈經「紮鋼筋」工人親自簽名並按捺指紋之「臨
    時工資表」、總帳、現金帳及日記帳供核，與營利事業所得
    稅查核準則（下稱查核準則）第71條第10款、第11款、被上
    訴人等五區國稅局合編83年版國稅查核技術手冊及財政部83
    年2月16日台財稅第831583517號函釋規定相符，依舉證責任
    分配原則及本院61年判字第70號判例意旨，自應推論上訴人
    所檢呈之「臨時工資表」為真正。被上訴人如欲否認其真正
    ，應由被上訴人提出積極反證，要不容被上訴人恣意增加法
    令所無之限制，違法空言主張不得以現金支付工資，並續而
    僅以推測之詞，遽推翻上訴人所提出之本證（臨時工資表）
    。為此訴請判決撤銷訴願決定及原處分。
三、被上訴人則以：本件經據財政部財稅資料中心異常薪資查核
    清單、事証分析表、談話筆錄及工作證明等相關資料查核結
    果，所得人高朝等30人均被多家營利事業列報鉅額薪資所得
    ，薪資所得總額之高，顯然超過個人工作能力應得報酬，有
    悖於常情，且其中林宜琳等多人係臺北市政府警察局大同分
    局查獲「王澄木」涉嫌收購他人身分證以販賣圖利集團中之
    人頭，另有翁朴祥等3人係法務部調查局航業海員調查處通
    報係為「楊文靜等確以販售知情人頭予廠商作不實工資幫助
    他人逃漏稅集團」之成員。又查林培清等21人於被上訴人談
    話筆錄及就業情形說明書稱未有受僱上訴人或提出檢舉等，
    且被申報薪資所得高達600萬至2千餘萬元，有就業情形說明
    書、談話筆錄及異常薪資查核清單等相關事證可稽，上訴人
    虛報無僱傭關係高朝等30人薪資費用6,100,000元，堪予認
    定，乃核定上訴人虛報成本。復查階段，上訴人僅提示當年
    度總帳、現金帳、日記帳及臨時工資表等帳證，經查對現金
    簿之現金收入與支出，收入均為股東往來（借與）及預收工
    程款，而查預收工程款金額龐大有數十萬及數百萬元等，以
    現金收入不符一般商業交易習慣，自難證明上訴人確有支付
    系爭薪資（直接人工）之事實，且經查所得人高朝等30人均
    被多家營利事業列報鉅額薪資所得，薪資所得總額之高，顯
    然超過個人工作能力應得報酬，而上訴人所述轉發薪資之工
    頭黃安全亦被128家營利事業列報鉅額薪資所得，是本件上
    訴人並無從提示支付薪資之相關資金流程及確實僱用之相關
    佐證資料供核。訴願時，上訴人提示存摺影本及臺灣臺北地
    方法院檢察署不起訴處分書，經查其存摺影本僅記載支付方
    式係轉帳支出，與上訴人主張係每月提領現金發放工資不符
    ，亦無法證明上訴人確有支付工資之事實。上訴人之負責人
    刑事責任雖獲臺灣臺北地方法院檢察署不起訴處分，惟依本
    院75年判字第309號判例意旨，尚難據以免除其應申報納稅
    之法定義務，且該案告訴人為李貴四，非薪資異常30人之一
    ，其不起訴處分書與本件無關等語，資為抗辯。
四、原審斟酌全辯論意旨及調查證據之結果，以：按「稽徵機關
    進行調查或復查時，納稅義務人應提示有關各種證明所得額
    之帳簿、文據；其未提示者，稽徵機關得依查得之資料或同
    業利潤標準核定其所得額。」「本法第83條所稱之帳簿文據
    ，其關係所得額之一部或關係課稅年度中某一期間之所得額
    ，而納稅義務人未能提示者，稽徵機關得就該部分依查得資
    料或同業利潤標準核定其所得額。」分別為所得稅法第83條
    第1項及同法施行細則第81條所明定。所謂未提示，兼指帳
    簿文據全部未提示，或雖提示而有不完全、不健全或不相符
    者均有其適用，有本院61年度判字第198號判例可資參照。
    次按「納稅義務人已依本法規定辦理結算申報，但對依本法
    規定應申報課稅之所得額有漏報或短報情事者，處以所漏稅
    額2倍以下之罰鍰。」亦為所得稅法第110條第1項所規定。
    本件上訴人係經營工程營造等業務，84年度營利事業所得稅
    結算申報，原經被上訴人核定課稅所得額為1,765,235元，
    嗣被上訴人依財政部「營利事業虛報薪資專案查核作業計劃
    」，財政部財稅資料中心選定綜合所得稅同一納稅戶被多家
    廠商填報鉅額薪資所得之異常欠稅案件之資料，查得上訴人
    以不實憑證虛報高朝等30人營業成本即薪資費用計6,100,00
    0元，致匿報所得額6,100,000元，此有違章案件簽報單、薪
    資所得核定清單等可稽，違章漏稅之事證明確。被上訴人乃
    重行核定全年所得額為7,865,235元，補徵本稅1,524,999元
    ，並按所漏稅額處1倍罰鍰1,524,900元（計至百元止），揆
    諸首揭規定，自無不合。上訴人訴稱：系爭紮鋼筋之工人薪
    資，每月確有以現金交由工頭黃安全負責轉發，工頭並出具
    切結書證明確有轉發工資等語，惟查上訴人並未能具體證明
    其每月提領現金經工頭發放工資，亦未能確實提出僱用高朝
    等30人之相關資料，且高朝等30人均被多家營利事業列報鉅
    額薪資，有違常情。又上訴人被核定83年虛報李金標等27人
    薪資、84年虛報高朝等30人薪資，經原審法院83、84年度各
    通知3人作證，結果僅83年之翁朴祥到庭證稱：伊從小因小
    兒麻痺行動不便，未曾受人僱用，亦未受上訴人僱用，經記
    明筆錄在卷可憑，而翁朴祥83年卻被數十家營利事業列報薪
    資，其中上訴人列報20萬元，有翁朴祥之83年度綜合所得稅
    核定通知書在卷可資佐證，足證上訴人主張其有僱用高朝等
    30人紮鋼筋，顯與卷內資料及上開說明不符，洵不足採。上
    訴人又稱：訴外人李貴四曾對上訴人之代表人甲○○提出告
    訴虛報薪資，違反稅捐稽徵法案件，業經臺灣臺北地方法院
    檢察署檢察官以88年度偵字第22727號不起訴處分在案，足
    證上訴人未虛報薪資漏稅乙節。惟查上開告訴人李貴四，並
    非本件上訴人列報薪資異常高朝等30人中之任何一人，該不
    起訴處分與本件無關，況行政罰與刑罰之構成要件不同，故
    上訴人尚難以上開不起訴處分書執為本件對其有利之論據，
    上訴人此部分主張，亦不足採等為其判斷之基礎，而以上訴
    人之訴為無理由，予以駁回。
五、經核原判決尚無違背法令。上訴意旨仍執陳詞指摘原判決有
    適用法規不當之違背法令，聲明廢棄改判。經查查核準則第
    71條第10款「支付臨時工資應有簽名或蓋章之收據或名冊為
    憑。」第11款：「薪資支出之原始憑證，為收據或簽收之名
    冊，其由工會或合作社出具之收據，應另付工人之印領清冊
    ，職工薪資『如』係送交銀行分別存入各該職工帳戶者，應
    以銀行蓋章證明存入之清單予以認定。」被上訴人等五區國
    稅局合編83年版國稅查核技術手冊－營利事業所得稅查核實
    務（營造業及建築業）第21頁人工成本2.「‧‧‧支付人工
    費用則可自工資單、印領清冊扣（免）繳憑單等資料核認，
    故營造業者耗用材料及人工費用，如已提示上開有關帳簿文
    據供查核者，免提示施工日報表。」財政部83年2月16日台
    財稅第831583517號函「‧‧‧支付人工費用則可自工資單
    、印領清冊扣（免）繳憑單等資料核認，故營建業者耗用材
    料及人工費用，如已提示上開有關帳簿文據供查核者，免提
    示施工日報表。」商業會計法第18條第1項：「商業應根據
    原始憑證，編製記帳憑證，根據記帳憑證，登入帳簿‧‧‧
    」第33條：「非根據真實事項，不得造具任何會計憑證，並
    不得在帳簿表冊作任何記錄。」雖係對於薪資支出所應具備
    之資料及稅捐稽徵機關如何查核及帳證如何紀錄為規定，惟
    此係以上開資料真實為前提，如查得其他資料發現薪資單據
    有不實情形，自無從僅依該薪資單據核定。工資之發放，固
    不禁止以現金支付，然原判決並非僅以上訴人用現金支付工
    資違反何項規定為由，認定上訴人系爭薪資支出不實。原判
    決已敘明其認定上訴人無支付系爭薪資之證據及理由，非出
    於臆測，亦無違反經驗法則、證據法則或未盡調查之責情形
    ，與本院75年判字第309號判例意旨無所牴觸。原判決僅指
    明上訴人未能具體證明其每月提領現金經工頭發放工資，亦
    未能確實提出僱用高朝等30人之相關資料，未限定何種資料
    ，更未要求上訴人提出為工人投保資料，難謂原判決違反勞
    工保險條例第6條第1項第7款規定。上訴人帳載以現金支付
    工程成本，因未查獲其有不實情形，被上訴人予以認列。系
    爭薪資經查明有上開不實情形，予以剔除，情況不同，難謂
    對同一事實，不予相同處理，而違反行政程序法第6條規定
    或平等原則。又上訴人未僱用相關工人，而列報渠等系爭薪
    資支出，縱係工頭所為，惟工頭係上訴人所委人員，係代上
    訴人行為，上訴人應對其行為負責，故工頭虛列系爭薪資，
    上訴人即難謂無故意或過失，原判決維持被上訴人裁罰處分
    ，未牴觸司法院釋字第275號解釋意旨。所引原審89年度訴
    字第3416號判決、財政部82.12.27.台財訴第000000000號訴
    願決定，並非法規，無拘束本件之效力，且案情不同，無從
    援用。上訴人併執陳詞，就原審取捨證據，認定事實之職權
    行使，指摘原判決未當，聲明廢棄，非有理由，應予駁回。
六、依行政訴訟法第255條第1項、第98條第3項前段，判決如主
    文。
中    華    民    國    95    年    6     月    29    日
                  第四庭審判長法  官  黃  璽  君
                              法  官  鄭  小  康
                              法  官  廖  宏  明
                              法  官  楊  惠  欽
                              法  官  林  樹  埔
以  上  正  本  證  明  與  原  本  無  異
中    華    民    國    95    年    6     月    30    日
                              書記官  邱  彰  德


司法院資訊處製作；財團法人民間司法改革基金會備份。
